【裁判字號】    87,自,145
【裁判日期】    900115
【裁判案由】    詐欺
【裁判全文】
臺灣高雄地方法院刑事判決                          八十七年度自字第一四五號
    自  訴  人  己○○
    被      告  子○○
    指定辯護人  本院
右列被告因詐欺等案件，經自訴人提起自訴，本院判決如左：
    主  文
子○○連續意圖供行使之用，而偽造有價證券，處有期徒刑壹年捌月。
偽造如附表所示之本票計貳拾參紙均沒收之。
    事  實
一、子○○於八十四年九月十五日，在高雄市前鎮區○○○路二四一號四樓宏福人壽
    永冠通訊處，自任會首召集民間互助會，採外標制，每會每期會金新台幣（下同
    ）一萬元，期間自八十四年九月十五日起，包括會首及如附表一所示之會員共十
    五會，每月十五日開標一次，並約定得標之人應簽發本票供其他活會會員為擔保
    。子○○明知丑○○於該會進行至第三會時便已退出、戊○○並未參加該互助會
    、會員甲○○並未投標，竟意圖為自己不法之所有，基於詐欺取財及偽造文書與
    偽造本票之概括犯意，利用會員未全數到場競標之機會，先後於於附表一編號六
    、十一所示之時間，在上址冒用丑○○、該會會員甲○○之名義，在標會單上，
    偽造載有如附表一編號六、十一所示金額及署押之標單參與競標而行使之，且於
    得標後，並蓋用先前委由不知情且姓名不詳之刻印業者偽刻渠等之印章在如附表
    二編號一、三所示之本票上，連續偽造如附表二編號一、三所示之本票，並持以
    行使交付與該表「執票人」欄所示各活會會員以供擔保，足以生損害於丑○○、
    甲○○及其他競標時仍為活會之會員，並致各該組活會會員陷於錯誤如數交付會
    款。另其冒標前開甲○○之互助會時，為免甲○○懷疑，竟承前述不法所有之意
    圖及偽造本票之概括犯意，向活會會員甲○○佯稱附表一編號十之時間係戊○○
    得標，並以同一手法，偽造附表二編號二所示戊○○之本票一紙持以行使交付與
    甲○○以供擔保，足生損害於戊○○，並致甲○○陷於錯誤如數交付該期會款。
    又該互助會會員庚○○雖於八十四年十一月十五日投標，子○○明知自己並無意
    將所收得該期之會款交給庚○○，再承前開不法所有之意圖及偽造有價證券之概
    括犯意，以前開偽造本票之手法，偽造附表二編號四庚○○之本票並持以行使交
    付與附表二編號四所示之活會會員，佯稱庚○○標得該期互助會，使該等會員陷
    於錯誤而交付會款，同時子○○並向庚○○佯稱該會已經要止會並未收得會款。
    子○○因此詐得共計二十三萬元之會款。
二、案經自訴人己○○提起自訴。
    理  由
一、訊據被告子○○矢口否認有偽造有價證券、行使偽造文書及詐欺之犯行，辯稱：
    丑○○確實有參加該互助會並且有投標，該本票確實係經丑○○授權，在蕭某面
    前以其印章簽發；又當時因為欠戊○○錢，所以才以洪某名義參加一會，目的是
    要要還伊錢；另甲○○所提出戊○○之本票非其交付與李某；而庚○○標會時，
    因會員未繳會錢所以沒有交會款與張某，但庚○○確實有簽發本票云云。
（一）然查：丑○○之部分，證人丑○○於本院審理時證稱：「有參加一萬元的會，
      沒有標得，我是在交第三會款項後對劉某說我不要再繼續參加了，我要他把那
      三會的錢還我，但他都沒有還我，劉某又冒用我的名義開本票給自訴人及其他
      人」（見本院八十九年元月十八日筆錄），並否認被告提出與各活會會員、發
      票人為「丑○○」之本票為其簽發（見本院八十七年十一月二十日筆錄），被
      告先於本院審理時表示：「（蕭某標到會後，會款你如何給付給他？）丑○○
      會款共十四萬五千，他欠我二萬，我扣除掉尚有八會需繳之會款及他所欠我之
      兩萬」（見本院八十七年九月十八日筆錄），繼之又表示：「當時很多會員沒
      有交會錢，只收到三萬五千元，因丑○○欠我二萬元，加上之前會他沒有繳會
      錢，所以就不用給他」、「丑○○第三會時表示不參加，第四會時又表示要標
      ，故開了二張本票作為第三、第四會之會款」（見本院八十九年五月五日筆錄
      ），其供詞與證人丑○○所述顯有未合，並對於蕭某標得之會款交代不清，又
      果如其所述該標得之會款用以扣底蕭某先前欠繳之會款，亦難以解釋何以蕭某
      從未繳交會款而被告竟會允許其標會？此外，被告所稱簽發前開本票時在場之
      證人壬○○亦表示，其並無印象曾於八十五年二月有陪被告至丑○○家，由蕭
      某提供印章交被告填寫本票。另證人丙○○雖表示丑○○有參加該會並且得標
      ，然其亦表示開標之時，其並未至現場，是其之所以認定蕭某有參加該會並得
      標之依據，應係被告所提出之丑○○為發票人之本票，然其既無法證明該本票
      是由蕭某本人簽發，自亦無法進而證明該本票係因蕭某標得互助會後所簽發，
      是以，證人壬○○及丙○○之證言，均不足以為有利於被告之認定。
（二）再查：證人戊○○並未參加本互助會；證人甲○○雖參加該會，但為活會；證
      人庚○○雖參加該會，但得標之後並未取得會款，而渠等並未簽發如附表二編
      號二、三、四所示之本票，另自訴人、丙○○、甲○○等人所持有之本票，確
      實係被告所交付等事實，業經自訴人指訴及證人戊○○、甲○○、庚○○及丙○○證述屬實（分見本院八十七年十月二日、八十九年六月十五日、七月十一
      日及八月二十九日筆錄），復有自訴人所提出附表二編號一、三、四本票影本
      各二紙；證人丙○○所提出附表二編號一、三、四本票影本各一紙；證人甲○○所提出附表二編號一、二、四本票影本各一紙在卷足憑。又自自訴人、丙○○所提出之本票觀之，八十五年三月十五日之發票人均為甲○○，自可推知當
      時得標之人應為「甲○○」，然甲○○否認有投標之事實已如前述，又李某所
      持有同一日期之本票其發票人卻為「戊○○」，而該本票亦非洪某所簽發等情
      ，亦可推知被告確有冒標之犯行，其前開所辯委無足採。此外，被告雖辯稱，
      以戊○○之名義參加互助會是要以繳會款之方式清償對洪某之債務，然洪某卻
      表示其已告訴被告，並無意參加該互助會，而被告亦不否認洪某對該事並不知
      情，被告果若為清償對洪某之債務而以洪某之名義參加該會，何以未告知債權
      人洪文貴？又其明知洪某並未投標，復持偽造之洪某本票向甲○○收取會款，
      且嗣後確實未將所取得之會款支付與洪某，其具有不法所有之意圖並偽造戊○○本票之犯行甚明。至被告另辯稱：因會員未繳會款所以未交會錢給庚○○，
      張某之本票確為其本人所簽發等情，非但為證人庚○○所否認，且若如被告所
      言，庚○○並未收得會款，自無簽發本票供作擔保之可能，況持有發票人為庚○○之本票之證人丙○○、甲○○及自訴人均證稱渠等有繳交該期之會款，被
      告前開所辯顯然亦不足採。
    綜上所述，被告前開所辯既無足採，並有證人丙○○、甲○○及自訴人所提出之
    互助會會單與前開本票影本可資為證，被告之犯行復經證人丑○○、洪文貴、甲○○及庚○○證述屬實，本件事證明確，被告犯行洵堪認定。
二、按民間互助會之標單，通常僅填寫一定之金額及姓名，如單從記載內容上之形式
    觀之，殊無法瞭解其為何種用意之證明，而必須依據習慣或特約，始足以表示該
    一定之金額即為標取會款之利息，該姓名即標取會款之會員，故偽造該標單應認
    為係偽造同法第二百二十條第一項以文書論之私文書（最高法院七十四年度台上
    字第五六一二號判決意旨參照），是被告子○○冒用丑○○、甲○○名義，偽造
    標單，行使得標，詐取會款，並交付所偽造之本票以供擔保，核其所為，係犯刑
    第二百十六條、第二百二十條第一項、第二百十條之行使偽造準私文書罪、第二
    百零一條第一項之偽造有價證券罪及同法第三百三十九條第一項之詐欺取財罪，
    又其偽簽戊○○及庚○○之本票，持以向甲○○及其他活會會員收取會款，致甲○○等人誤以為卻係戊○○及庚○○得標而如數繳交會款，核其所為係犯刑法第
    二百零一條第一項之偽造有價證券罪及同法第三百三十九條第一項之詐欺取財罪
    。被告子○○利用不知情之刻印業者偽造丑○○、戊○○、甲○○及庚○○等人
    印章之行為，係間接正犯。被告偽造丑○○及甲○○之署押於得標之會單上，其
    偽造署押之行為，應為偽造得標會單之準私文書行為之部分行為；另其蓋用偽造
    之丑○○、戊○○、甲○○及庚○○等人之印章於本票上，其偽造印章之行為，
    亦為偽造有價證券之部分行為；再其偽造得標之標單後復持以行使，其偽造之低
    度行為應為行使之高度行為所吸收，又其偽造有價證券後，進而行使，該行使行
    為亦為較重之偽造有價證券行為所吸收，均不另論罪。又被告等同一次之詐欺、
    行使偽造之標單及偽造有價證券行為，同時向多數會員詐取會款，係以一行為觸
    犯數個相同之罪名，為同種之想像競合犯，依刑法第五十五條之規定，均各從一
    重處斷。又被告先後多次行使偽造準私文書、偽造有價證券及詐欺取財之犯行，
    均時間緊接，所犯係構成要件相同之罪，顯係基於概括犯意反覆為之，應各依連
    續犯之規定，分別以一罪論，並均加重其刑。又所犯行使偽造準私文書、偽造有
    價證券及詐取財三罪間，有方法、目的、結果之牽連關係，應依刑法第五十五條
    之規定，應從一較重之偽造有價證券罪處斷。爰審酌被告詐得會款且迄今未與自
    訴人達成和解，犯後復飾詞狡卸，態度難謂良好，惟其因一時之經濟困難而冒標
    互助會，進而簽發本票以為擔保，顯係一時思慮未周而罹刑章，較之一般不事生
    產，蓄意詐欺之犯罪態樣自屬有別，情輕法重，如科以法定最低刑度，仍嫌過重
    ，衡情不無可憫之處，酌依刑法第五十九條之規定減輕其法定本刑。爰審酌被告
    犯罪之動機、手段、犯罪之所得、生活狀況及犯後態度與其有在學子女一名待其
    教養，有戶口名簿及學生證影本各一紙在卷足憑，另被告現有正當職業，亦據其
    提出在職證明書一紙可資為證，足見其尚知悔悟等一切情狀量，處如主文所示之
    刑，以資懲儆。如附表二所示之偽造本票共計二十三紙係偽造之有價證券，依刑
    法第二百零五條之規定，不問屬於犯人與否，均沒收之；至偽造之標單及前開之
    印章七枚，均未扣案且無證據證明尚屬存在，爰不併為沒收之宣告，附此敘明。
三、此外，證人丁○○於本院調查時證稱，其確實有參加該互助會，且於第三會左右
    標得該會，嗣後並簽發本票以為擔保，但得標之後，被告並未將收得之會款交付
    與伊等語，足見被告確因丁○○得標而提出丁○○本人之本票供擔保，向各該會
    員收取該期互助會之會款，並非施以詐術而為之，其嗣後雖未將收得之會款交付
    與邱某，然因無積極證據顯示被告於收取會款之時便有不將該會款交付與邱某之
    故意，自難單以其未依約履行債務之事實，而認其具有不法所有之意圖；證人辛○○及癸○○經傳、拘未到；被告及自訴人均無法提供會員邱文盛、邱文楠之傳
    喚方式供本院查證，又查無積極證據足資顯示被告有冒標該會員互助會之行為，
    本於罪疑惟有利於被告之原則，自應為有利於被告之認定，然因前述部分若成立
    犯罪，與本案被告有罪部分，具有連續犯之裁判上一罪關係，故不另為無罪之諭
    知，亦附此敘明。
據上論斷，應依刑事訴訟法第三百四十三條、第二百九十九條第一項前段、刑法第五
十六條、第二百零一條第一項、第二百十六條、第二百十條、第二百二十條第一項、
第三百三十九條第一項、第五十五條、第五十九條、第二百零五條，罰金罰鍰提高標
準條第一條前段，判決如主文。
中      華      民      國    九十      年      一      月     十五     日
                                  臺灣高雄地方法院刑事第二庭
                                      法    官  卓立婷
右正本證明與原本無異。
如不服本判決，應於判決送達後十日內，向本院提出上訴狀。
                                      書記官  陳家宏
中    華    民    國      九十      年      一      月      十七      日
附表一：
┌────┬─────────────┬──┬──┬───────┬──┐
│會員姓名│得標時間及金額（新台幣）  │是否│偽簽│冒標時被詐欺  │得標│
│及編號  │                          │冒標│本票│之活會會員    │順序│
├────┼─────────────┼──┼──┼───────┼──┤
│1 子○○│八四年九月十五日，會首    │否  │否  │              │    │
├────┼─────────────┼──┼──┼───────┼──┤
│2 己○○│活會                      │否  │否  │              │    │
├────┼─────────────┼──┼──┼───────┼──┤
│3 乙○○│八四年九月十五日，四千元  │否  │否  │              │一  │
├────┼─────────────┼──┼──┼───────┼──┤
│4 邱文盛│活會                      │否  │否  │              │    │
├────┼─────────────┼──┼──┼───────┼──┤
│5 邱文楠│活會                      │否  │否  │              │    │
├────┼─────────────┼──┼──┼───────┼──┤
│6 丑○○│八五年二月十五日，五千元  │是  │是  │2、4、5、8、9 │六  │
│        │                          │    │    │、11、14會員  │    │
├────┼─────────────┼──┼──┼───────┼──┤
│7 壬○○│八四年十二月十五日，四千元│否  │否  │              │四  │
├────┼─────────────┼──┼──┼───────┼──┤
│8 丙○○│活會                      │否  │否  │              │    │
├────┼─────────────┼──┼──┼───────┼──┤
│9 陳美珍│活會                      │否  │否  │              │    │
├────┼─────────────┼──┼──┼───────┼──┤
│10戊○○│八五年三月十五日，五千元  │否  │是  │編號11會員    │七  │
├────┼─────────────┼──┼──┼───────┼──┤
│11甲○○│八五年三月十五日，五千元  │是  │是  │2、4、5、8、9 │七  │
│        │                          │    │    │、14會員      │    │
├────┼─────────────┼──┼──┼───────┼──┤
│12庚○○│八五年三月十五日，五千元  │否  │是  │              │三  │
├────┼─────────────┼──┼──┼───────┼──┤
│13丁○○│八四年十月十五，四千八百元│否  │否  │              │二  │
├────┼─────────────┼──┼──┼───────┼──┤
│14辛○○│活會                      │否  │否  │              │    │
├────┼─────────────┼──┼──┼───────┼──┤
│15癸○○│八五年一月十五日，五千元  │否  │否  │              │五  │
├────┴─────────────┴──┴──┴───────┴──┤
│                                                                      │
│備註：編號六會員自第三會起退出本互助會，故未投標，亦未簽發本票。  │
│      編號十會員未參加本互助會。                                      │
│      編號十二會員投標後未取得會款，故未簽發本票。                    │
│      編號十三會員投標後簽發本票但未取得會款。                        │
│      編號九係己○○以陳美珍之名義參加。                              │
└───────────────────────────────────┘
附表二：
  ┌──┬───┬─────────┬─────┬────┬──────┐
  │編號│發票人│發     票      日 │ 面額     │張數    │執票人      │
  ├──┼───┼─────────┼─────┼────┼──────┤
  │一  │丑○○│八五年二月十五日  │一萬五千元│七張    │2、4、5、8、│
  │    │      │                  │          │        │9、11、14號 │
  │    │      │                  │          │        │會員        │
  ├──┼───┼─────────┼─────┼────┼──────┤
  │二  │戊○○│八五年三月十五日  │一萬五千元│一張    │編號11會員  │
  ├──┼───┼─────────┼─────┼────┼──────┤
  │三  │甲○○│八五年三月十五日│一萬五千元│六張    │2、4、5、8、│
  │    │      │                  │          │        │9、14號會員 │
  ├──┼───┼─────────┼─────┼────┼──────┤
  │四  │庚○○│八四年十一月十五日│一萬五千元│九張    │2、4、5、7、│
  │    │      │                  │          │        │8、9、11、14│
  │    │      │                  │          │        │、15會員    │
  └──┴───┴─────────┴─────┴────┴──────┘


司法院資訊處製作；財團法人民間司法改革基金會備份。
